ACORDAO-COMPLETO-2562431

ACÓRDÃO 2535/2023 ATA 8/2023 - PRIMEIRA CÂMARA

VISTOS, relatados e discutidos estes autos de admissões de pessoal efetuadas pelo Banco do Brasil S.A.,
ACORDAM os Ministros do Tribunal de Contas da União, reunidos em sessão da Primeira Câmara, diante das razões expostas pelo Relator, com fundamento no art. 71, inciso III, da Constituição Federal e nos arts. 1º, inciso V, 39, inciso I, e 41 da Lei 8.443/1992, em:
9.1. considerar legal e ordenar o registro do ato de admissão do sr. Paulo Roberto Correia do Nascimento Junior;
9.2. considerar ilegais e, excepcionalmente, em conformidade com o art. 7º, inciso II, da Resolução 353/2023, ordenar o registro dos atos de admissão das sras. Danielle Pontes Lima, Fabiana Aparecida Rubini e Nelci Raquel Polacinski e do sr. José Chaves Junior;
9.3. autorizar o oportuno arquivamento dos autos.

Atos de admissões.

Primeira Câmara

Banco do Brasil S.A.

3. Interessados: Danielle Pontes Lima (XXX.075.731-XX); Fabiana Aparecida Rubini (XXX.329.101-XX); José Chaves Junior (XXX.330.921-XX); Nelci Raquel Polacinski (XXX.444.900-XX); Paulo Roberto Correia do Nascimento Junior (XXX.172.604-XX).

13.1. Ministros presentes: Walton Alencar Rodrigues (Presidente), Benjamin Zymler (Relator), Jorge Oliveira e Jhonatan de Jesus.
13.2. Ministro-Substituto presente: Augusto Sherman Cavalcanti.

BENJAMIN ZYMLER

Adoto como relatório, com os ajustes de forma pertinentes, a instrução elaborada no âmbito da Unidade de Auditoria Especializada em Pessoal (AudPessoal) , a qual contou com a anuência dos dirigentes da unidade técnica e do representante do Ministério Público nos autos:
"INTRODUÇÃO
Trata-se de atos de admissão, submetidos, para fins de registro, à apreciação do Tribunal de Contas da União (TCU) , de acordo com o art. 71, inciso III, da Constituição Federal.  Os atos foram cadastrados e disponibilizados ao TCU por intermédio do Sistema e-Pessoal, na forma do art. 2º e 4º da Instrução Normativa TCU 78/2018.
Os atos desse processo pertencem ao Banco do Brasil S.A.
EXAME TÉCNICO
Procedimentos aplicados
Os procedimentos para exame, apreciação e registro de atos de pessoal encontram-se estabelecidos na Instrução Normativa TCU 78/2018 e na Resolução TCU 206/2007.
....................................................................................................................................................................
Exame das Constatações
Ato: 82043/2019 - Interessado (a) : PAULO ROBERTO CORREIA DO NASCIMENTO JUNIOR
Parecer do Controle Interno: considerar o ato Legal.
Constatação e análise: 
1.1.1. A data informada no campo 'Data da convocação' é maior que a data informada no campo 'Data de validade do processo seletivo'. 
	Análise da Equipe Técnica: Legal
Paulo Roberto Correia do Nascimento Júnior ajuizou a reclamação trabalhista 0000890-24.2016.5.19.0001, distribuída para a 1ª Vara do Trabalho de Maceió-AL, com vistas a contratação no emprego de técnico em segurança do trabalho ou a reserva de vaga, junto ao Banco do Brasil S.A.
Informou o interessado que foi aprovado na 1ª posição do concurso público para preenchimento de cadastro de reserva, regido pelo Edital 2, de 18/12/2014.
Importa mencionar que a referida RT foi distribuída em 21/06/2016 e o concurso a que se submeteu expirou em 24/06/2016, após a prorrogação.
Acrescentou que o BB/SA, no período de validade do certame, contratou escriturários com função comissionada para a execução de atividades compatíveis com os empregos oferecidos no concurso público. Dessa forma, concluiu que houve o desvio de função e a preterição à sua nomeação.
O órgão julgador, em sentença, deferiu o pleito considerando que a mera expectativa do interessado, candidato aprovado no concurso público, se transmudou em direito subjetivo à nomeação tendo em vista a contratação de terceirizados para o desempenho de atividades inerentes ao técnico em segurança do trabalho.
Inconformado, o BB/SA interpôs recurso ordinário. O TRT da 19ª Região conheceu do recurso e negou provimento, pronunciando-se no sentido de houve a contratação de terceirizados no período de validade do concurso para o desenvolvimento de atividades afetas ao técnico em segurança do trabalho, gerando, portanto, o direito subjetivo do candidato à nomeação.
Importa mencionar que o TRT da 19ª Região, em 25/07/2018, negou o seguimento ao recurso de revista. Na esfera do TST, em 17/12/2018, foi negado seguimento ao agravo de instrumento em recurso de revista. Por sua vez, em 22/02/2019, houve o trânsito em julgado da ação (ato, página 12) .
....................................................................................................................................................................
Ato: 82297/2019 - Interessado (a) : NELCI RAQUEL POLACINSKI
Parecer do Controle Interno: considerar o ato Legal.
Constatação e análise: 
1.1.2. A data informada no campo 'Data da convocação' é maior que a data informada no campo 'Data de validade do processo seletivo'. 
	Análise da Equipe Técnica: Legal
Nelci Raquel Polacinski ajuizou a reclamação trabalhista 0020857-87.2015.5.04.0751, distribuída para a 1ª Vara do Trabalho de Santa Rosa, com vistas a contratação no emprego de escriturário ou a reserva de vaga, junto ao Banco do Brasil S.A.
Informou a interessada que foi aprovada em 72ª lugar, para a microrregião de Santa Rosa, do concurso público, regido pelo Edital 1/2013, com validade até 09/09/2015.
Cabe salientar que não foi abordado nos autos o fato de a citada RT ter sido distribuída posteriormente a vigência do concurso, em 06/11/2015.
Acrescentou que o BB/SA, no período de validade do certame, contratou terceirizados para a execução de atividades compatíveis com os empregos oferecidos no concurso público. Dessa forma, concluiu que houve o desvio de função e a preterição à sua nomeação.
O órgão julgador, em sentença, deferiu o pleito considerando que a mera expectativa da interessada, candidata aprovada no concurso público, se transmudou em direito subjetivo à nomeação tendo em vista a contratação de terceirizados para o desempenho de atividades inerentes ao escriturário.
Inconformado, o BB/SA interpôs recurso ordinário. O TRT da 4ª Região pronunciou-se pela inexistência do recurso, uma vez que firmado por procurador sem poderes de representação no processo na data da interposição do RO.
Importa mencionar que, em 17/07/2018, o TRT da 4ª Região negou o seguimento ao recurso de revista. Na esfera do TST, em 17/12/2018, foi negado seguimento ao agravo de instrumento em recurso de revista.
Por sua vez, em 21/02/2019, houve o trânsito em julgado da ação que concedeu, em sentença, o direito subjetivo da candidata à nomeação (ato, página 10) .
....................................................................................................................................................................
Ato: 97296/2019 - Interessado (a) : JOSE CHAVES JUNIOR
Parecer do Controle Interno: considerar o ato Legal.
Constatação e análise: 
1.1.3. A data informada no campo 'Data da convocação' é maior que a data informada no campo 'Data de validade do processo seletivo'. 
Análise da Equipe Técnica: Legal
José Chaves Júnior ajuizou a reclamação trabalhista 0000527-59.2016.5.10.0010, distribuída para a 10ª Vara do Trabalho de Brasília-DF, com vistas a contratação no emprego de escriturário ou a reserva de vaga, junto ao Banco do Brasil S.A.
Informou o interessado que foi aprovado no concurso público para preenchimento de cadastro de reserva para o emprego de escriturário, regido pelo Edital 2, de 10/12/2013, obtendo a aprovação na 372ª colocação.
Importa mencionar que a referida RT foi distribuída em 20/04/2016 e o concurso a que se submeteu expirou em 08/05/2016, após a prorrogação.
Acrescentou que o BB/SA, no período de validade do certame, mesmo com significativa redução do seu quadro de pessoal, contratou terceirizados para a execução de atividades compatíveis com os empregos oferecidos no concurso público. Dessa forma, concluiu que houve o desvio de função e a preterição à sua nomeação.
O juízo a quo indeferiu o pleito em virtude de constatar que a matéria requer uma análise mais acurada, havendo a necessidade do contraditório e a ampla defesa. Nesse sentido, reservou a análise da concessão da tutela antecipada em sentença.
O órgão julgador, em sentença, deferiu o pleito considerando que a mera expectativa do interessado, candidato aprovado no concurso público, se transmudou em direito subjetivo à nomeação tendo em vista a contratação de terceirizados para o desempenho de atividades inerentes ao escriturário.
Inconformado, o BB/SA interpôs recurso ordinário. O TRT da 10ª Região conheceu do recurso e negou provimento, pronunciando-se no sentido de houve a contratação de terceirizados no período de validade do concurso para o desenvolvimento de atividades afetas ao escriturário, gerando, portanto, o direito subjetivo do candidato à nomeação.
Importa mencionar que, em 23/03/2018, o TRT da 10ª Região negou o seguimento ao recurso de revista. Por sua vez, em 22/07/2018, houve decisão do mesmo TRT da 10ª Região determinando o sobrestamento do recurso de revista até o julgamento de mérito do tema 992 do STF. O dessobrestamento do feito ocorreu em 22/03/2021, tendo em vista a modulação do tema 992, em 15/12/2020, conferindo competência à justiça do trabalho de apreciar a presente RT, considerando que a sentença de mérito ocorreu antes de 06/06/2018.
Na esfera do TST, em 19/11/2021, foi negado seguimento ao agravo de instrumento em recurso de revista. Dessa forma, em 15/12/2021, houve o trânsito em julgado da ação (ato, página 14) .
....................................................................................................................................................................
Ato: 139797/2021 - Interessado (a) : DANIELLE PONTES LIMA
Parecer do Controle Interno: Análise dispensada de acordo com o art. 15 da IN TCU 78-2018.
Constatação e análise: 
1.1.4. A data informada no campo 'Data da convocação' é maior que a data informada no campo 'Data de validade do processo seletivo após prorrogação'.
Análise da Equipe Técnica: Legal
Danielle Pontes Lima ajuizou a reclamação trabalhista 0000488-89.2017.5.23.0002, distribuída para a 2ª Vara do Trabalho Cuiabá, com vistas a contratação no emprego de escriturário ou a reserva de vaga, junto ao Banco do Brasil S.A.
Informou a interessada que foi aprovada no concurso público, regido pelo Edital 2, de 18/12/2014.
Acrescentou que o BB, no período de validade do certame, mesmo com significativa redução do seu quadro de pessoal, contratou terceirizados para a execução de atividades compatíveis com os empregos oferecidos no concurso público. Dessa forma, concluiu que houve o desvio de função e a preterição à sua nomeação.
O órgão julgador, em sentença, deferiu o pleito considerando que a mera expectativa da interessada, candidata aprovada no concurso público, se transmudou em direito subjetivo à nomeação tendo em vista a contratação de terceirizados para o desempenho de atividades inerentes ao escriturário. Acrescente-se, ainda, a revelia do BB na 1ª instância.
Ainda no âmbito do juízo de origem, cabe destacar que o fato de a RT ter sido proposta em 04/05/2017, em data posterior a validade do certame (16/06/2016) , não constituiu óbice para que fosse deferido o pleito à interessada, conforme transcrição abaixo de trechos da sentença:
'Por todo o exposto, acolho a inicial e, considerando que já se exauriu o prazo de validade do concurso, condeno o Réu a proceder à convocação, nomeação e posse dos Autores no cargo de Escriturário, no prazo de 30 dias após a publicação desta decisão, sob pena de multa cominatória diária no valor de R$ 1.000,00 em favor de cada qual, limitada, por ora, a R$ 50.000,00 para cada um, nos termos do art. 536, §1º, do NCPC.
Repita-se, por relevante, que a nomeação de outros aprovados no mesmo certame decorre de preceito constitucional estampado no art. 37, IV, da CRFB, que, a partir do princípio da impessoalidade, assegura a nomeação em concurso público com observância da ordem de classificação, mas não diretamente da pretensão dos Autores, pois o concurso objeto desta ação teve seu prazo expirado em 04/05/2017, de modo que a presente decisão judicial não produzirá efeitos sobre a esfera jurídica daqueles candidatos que não se valeram da via judicial, ainda que melhor classificados.'
Inconformado, o BB interpôs recurso ordinário. O TRT da 23ª Região conheceu do recurso e negou provimento, pronunciando-se no sentido de houve a contratação de terceirizados no período de validade do concurso para o desenvolvimento de atividades afetas ao escriturário, gerando, portanto, o direito subjetivo da candidata à nomeação.
Importa mencionar que o TRT da 23ª Região negou o seguimento ao recurso de revista. Na esfera do TST, em 19/03/2021, foi negado seguimento ao agravo de instrumento em recurso de revista. Por sua vez, em 29/06/2021, houve o trânsito em julgado da ação (ato, página 14) .
....................................................................................................................................................................
Ato: 139798/2021 - Interessado (a) : FABIANA APARECIDA RUBINI
Parecer do Controle Interno: Análise dispensada de acordo com o art. 15 da IN TCU 78-2018.
Constatação e análise: 
1.1.5. A data informada no campo 'Data da convocação' é maior que a data informada no campo 'Data de validade do processo seletivo após prorrogação'.
Análise da Equipe Técnica: Legal
Fabiana Aparecida Rubini ajuizou a reclamação trabalhista 0000488-89.2017.5.23.0002, distribuída para a 2ª Vara do Trabalho Cuiabá, com vistas a contratação no emprego de escriturário ou a reserva de vaga, junto ao Banco do Brasil S.A.
Informou a interessada que foi aprovada no concurso público, regido pelo Edital 2, de 18/12/2014.
Acrescentou que o BB, no período de validade do certame, mesmo com significativa redução do seu quadro de pessoal, contratou terceirizados para a execução de atividades compatíveis com os empregos oferecidos no concurso público. Dessa forma, concluiu que houve o desvio de função e a preterição à sua nomeação.
O órgão julgador, em sentença, deferiu o pleito considerando que a mera expectativa da interessada, candidata aprovada no concurso público, se transmudou em direito subjetivo à nomeação tendo em vista a contratação de terceirizados para o desempenho de atividades inerentes ao escriturário. Acrescente-se, ainda, a revelia do BB na 1ª instância.
Ainda no âmbito do juízo de origem, cabe destacar que o fato de a RT ter sido proposta em 04/05/2017, em data posterior a validade do certame (16/06/2016) , não constituiu óbice para que fosse deferido o pleito à interessada, conforme transcrição abaixo de trechos da sentença:
'Por todo o exposto, acolho a inicial e, considerando que já se exauriu o prazo de validade do concurso, condeno o Réu a proceder à convocação, nomeação e posse dos Autores no cargo de Escriturário, no prazo de 30 dias após a publicação desta decisão, sob pena de multa cominatória diária no valor de R$ 1.000,00 em favor de cada qual, limitada, por ora, a R$ 50.000,00 para cada um, nos termos do art. 536, §1º, do NCPC.
Repita-se, por relevante, que a nomeação de outros aprovados no mesmo certame decorre de preceito constitucional estampado no art. 37, IV, da CRFB, que, a partir do princípio da impessoalidade, assegura a nomeação em concurso público com observância da ordem de classificação, mas não diretamente da pretensão dos Autores, pois o concurso objeto desta ação teve seu prazo expirado em 04/05/2017, de modo que a presente decisão judicial não produzirá efeitos sobre a esfera jurídica daqueles candidatos que não se valeram da via judicial, ainda que melhor classificados.'
Inconformado, o BB interpôs recurso ordinário. O TRT da 23ª Região conheceu do recurso e negou provimento, pronunciando-se no sentido de houve a contratação de terceirizados no período de validade do concurso para o desenvolvimento de atividades afetas ao escriturário, gerando, portanto, o direito subjetivo da candidata à nomeação.
Importa mencionar que o TRT da 23ª Região negou o seguimento ao recurso de revista. Na esfera do TST, em 19/03/2021, foi negado seguimento ao agravo de instrumento em recurso de revista. Por sua vez, em 29/06/2021, houve o trânsito em julgado da ação (ato, página 14) .
....................................................................................................................................................................
CONCLUSÃO
A abrangência e a profundidade das verificações levadas a efeito fundamentam convicção de que os atos 139797/2021, 139798/2021, 82043/2019, 82297/2019 e 97296/2019 podem ser apreciados pela legalidade, em razão de não terem sido encontradas irregularidades nos atos, de acordo com o item Exame das Constatações desta instrução.
PROPOSTA DE ENCAMINHAMENTO
Ante o exposto, com fundamento no art. 71, inciso III, da Constituição Federal, no art. 1º, inciso V, e art. 39, incisos I e II, da Lei 8.443/1992, no art. 260 do Regimento Interno do Tribunal de Contas da União, propõe-se:
15.1	Considerar LEGAIS e conceder o registro dos atos de Admissão 139797/2021, 139798/2021, 82043/2019, 82297/2019 e 97296/2019, de DANIELLE PONTES LIMA, FABIANA APARECIDA RUBINI, PAULO ROBERTO CORREIA DO NASCIMENTO JUNIOR, NELCI RAQUEL POLACINSKI e JOSE CHAVES JUNIOR, respectivamente, do quadro de pessoal do Banco do Brasil S.A."
	É o relatório.

não há.

Procurador Marinus Eduardo De Vries Marsico.

ADMISSÕES DE PESSOAL EFETUADAS EM ESTRITO CUMPRIMENTO A DECISÕES JUDICIAIS. LEGALIDADE E REGISTRO DE UM DOS ATOS. SUPOSTA PRETERIÇÃO, NOS DEMAIS CASOS, DE CANDIDATOS APROVADOS EM CONCURSO PÚBLICO, INSCRITOS EM CADASTRO DE RESERVA, DECORRENTE DA CONTRATAÇÃO DE MÃO DE OBRA TEMPORÁRIA POR MEIO DE EMPRESA INTERPOSTA. AUSÊNCIA DE IDENTIDADE ENTRE AS ATIVIDADES TERCEIRIZADAS E AS ATRIBUIÇÕES DO CARGO PERMANENTE OBJETO DOS RESPECTIVOS CERTAMES. AUSÊNCIA DE INTERESSE DA ADMINISTRAÇÃO NAS ADMISSÕES. ILEGALIDADE. REGISTRO, EM CARÁTER EXCEPCIONAL, NOS TERMOS DO ART. 7º, INCISO II, DA RESOLUÇÃO 353/2023.

ATOS DE ADMISSÃO (ADS)

Unidade de Auditoria Especializada em Pessoal (AudPessoal).

Em exame, as admissões das sras. Danielle Pontes Lima, Fabiana Aparecida Rubini e Nelci Raquel Polacinski e dos srs. José Chaves Junior e Paulo Roberto Correia do Nascimento Junior nos quadros do Banco do Brasil S.A., todas realizadas por força de decisões judiciais.
2.	A Unidade de Auditoria Especializada em Pessoal (AudPessoal) , com o aval do Ministério Público, manifesta-se pela legalidade e registro dos atos.
3.	Divirjo parcialmente dos pareceres, como segue.
4.	Os quatro primeiros interessados, aprovados para o cadastro de reserva do cargo de Escriturário, pleitearam judicialmente sua contratação alegando "preterição na nomeação", decorrente de "contratação de mão de obra temporária" (peça 4, p. 6; peça 5, p. 7; peça 6, p. 6; e peça 7, p. 6) .
5.	Em sua defesa, a estatal, repelindo a imputação de ter promovido terceirizações irregulares, opôs-se às admissões por não vislumbrar a necessidade de novos acréscimos em seu quadro permanente de empregados, até porque, em cada um dos concursos dos quais participaram os reclamantes, outros candidatos mais bem colocados já haviam sido contratados.
6.	As respectivas sentenças, favoráveis aos autores, firmaram-se, essencialmente, na compreensão de que "a contratação de temporários para o exercício de atribuições próprias do cargo efetivo, durante a vigência de concurso público com candidatos aprovados, configura preterição e gera a estes direito subjetivo à nomeação" (v.g.: processo 0000488-89.2017.5.23.0002, 2ª vara do trabalho de Cuiabá; peça 7, p. 7) .
7.	Pois bem, o cotejo dos editais dos pregões eletrônicos para contratação de terceirizados, apontados nas sentenças judiciais, com os editais dos concursos públicos dos quais participaram os reclamantes revela clara distinção entre as atividades desenvolvidas pelos empregados temporários e aquelas previstas para o cargo de Escriturário:
PE GECOP 2012/20382 e GECOP 2013/5317
"execução e/ou auxílio de tarefas internas ou externas, complementares ou de apoio aos serviços administrativos, operação de máquinas ou aparelhos auxiliares de trabalhos burocráticos e auxílio em serviços de natureza manual ou mecânica".
Edital 2/2014
"2.4 - DESCRIÇÃO SUMÁRIA DAS ATIVIDADES: comercialização de produtos e serviços do BANCO DO BRASIL S.A., atendimento ao público, atuação no caixa (quando necessário) , contatos com clientes, prestação de informações aos clientes e usuários; redação de correspondências em geral; conferência de relatórios e documentos; controles estatísticos; atualização/manutenção de dados em sistemas operacionais informatizados; execução de outras tarefas inerentes ao conteúdo ocupacional do cargo, compatíveis com as peculiaridades do BANCO DO BRASIL S.A."
8.	Como se vê, as funções demandadas nos pregões eletrônicos possuem caráter nitidamente ancilar, não se confundindo de maneira nenhuma com as atribuições do cargo de Escriturário, precipuamente voltadas para o atendimento de clientes e a operação dos sistemas bancários. Além disso, como pontuou o Banco, as terceirizações seriam decorrentes de demandas de natureza extraordinária e/ou sazonal. 
9.	Nessas circunstâncias, embora não se possa negar vigência aos provimentos judiciais obtidos pelos interessados, entendo que, no plano administrativo, impõe-se reputar ilegais as admissões.
10.	Nada obstante, tratando-se de decisões transitadas em julgado, cumpridas em seus exatos termos pela estatal, é de se deferir os respectivos registros, consoante previsto no art. 7º, inciso II, da novel Resolução TCU 353/2023:
"Art. 7º Ao apreciar os atos sujeitos a registro, o Tribunal:
[...]
II - considerará ilegais e, excepcionalmente, ordenará o registro dos atos em que tenha sido identificada irregularidade insuscetível de correção pelo órgão ou entidade de origem, em face da existência de decisão judicial apta a sustentar, em caráter permanente, seus efeitos financeiros".
11.	No tocante ao sr. Paulo Roberto Correia do Nascimento Junior, de outra parte, informam os autos que o interessado, aprovado em primeiro lugar para o cargo de Técnico em Segurança do Trabalho, requereu em juízo, pouco antes da expiração do prazo de validade do respectivo concurso, sua contratação sob o argumento de que "escriturários com função comissionada estão prestando os mesmos serviços de forma precária e em detrimento da convocação dos candidatos do certame" (peça 3, p. 4) .
12.	Em sua defesa, o Banco do Brasil, embora admitindo "a necessidade de um técnico de segurança do trabalho na GEPES MACEIÓ-AL, vaga ocupada como cargo comissionado mediante seleção interna" (peça 3, p. 7) , limitou-se, no mérito, a argumentar que o concurso previa apenas a formação de cadastro de reserva, sem quantitativo predefinido de vagas, o que criaria para os candidatos aprovados mera expectativa de direito à nomeação. 
13.	Na sentença de primeira instância, confirmada pelas demais, entendeu o juízo que "não se justifica a manutenção de empregados comissionados em funções que devem ser desempenhadas por candidatos aprovados em concurso específico para tal mister" (peça 3, p. 7) . Além disso, pontuou:
"o Superior Tribunal de Justiça, ao analisar a questão [da] ilegalidade do certame que visa somente à formação de cadastro reserva (AgRg no RMS 33426/RS) , concluiu que a realização de concurso público enseja o direito a, pelo menos, uma nomeação, ainda que inexistentes vagas no edital de abertura" (destaque do original) .
14.	Assim, reconheceu o "direito subjetivo do demandante à nomeação".
15.	Aqui, considerando a existência da vaga, o evidente interesse/necessidade da estatal na contratação e, ainda, o fato de o interessado ter obtido a primeira colocação no certame, entendo que a hipótese é de legalidade e registro do ato, na linha dos pareceres técnicos.
	Diante do exposto, voto no sentido de que este Colegiado adote a deliberação que ora submeto à sua apreciação.
TCU, Sala das Sessões Ministro Luciano Brandão Alves de Souza, em 4 de abril de 2023.
	
BENJAMIN ZYMLER 
Relator